【裁判字號】    90,交上易,180
【裁判日期】    900719
【裁判案由】    過失致死
【裁判全文】
臺灣高等法院刑事判決                            九十年度交上易字第一八號
    上  訴  人
    即  被  告  甲○○
    選任辯護人  周美玲
右上訴人因過失致死案件，不服臺灣新竹地方法院八十八年度交訴字第八三號，中華
民國九十年三月三十日第一審判決（起訴案號：臺灣新竹地方法院檢察署八十八年度
偵續字第一一○號）提起上訴，本院判決如左：
    主  文
原判決撤銷。
甲○○因過失致人於死，處有期徒刑陸月，如易科罰金以佰元折算壹日。
    事  實
一、甲○○於民國八十七年七月十八日下午三時五分許，駕駛車號ＥＳ─Ｏ四九二號
    自用小客車，沿新竹縣橫山鄉○○村○○街往新竹縣竹東鎮方向行駛，行經新竹
    縣橫山鄉○○村○○路○段二八號前與新庄街設有紅綠燈號誌之交岔路口，欲從
    新庄街駛越中豐路一段左轉至中豐路一段南下路段時，本應注意遵守燈光號誌之
    指示及車前狀況，並隨時採取必要之安全措施，且依當時晴天、路況、視距等均
    良好，亦無不能注意之情事，因見中豐路一段並無來車，且燈號已由綠變黃，但
    新街仍為紅燈，竟疏未注意，即行自新街起步，適時在中豐路一段上由張世
    松所駕駛前座搭載張素珍之車號ＪＧ─八九Ｏ九號之自用小客車，以超逾限速四
    十公里而以七十公里以上之速度，自其左方沿中豐路由新竹縣竹東鎮往同縣橫山
    鄉方向（即北上方向）駛來，雖見中豐路之燈號已變黃燈，竟未準備停車，反而
    想儘速從已駛近交岔路口中央之甲○○自用小客車車前通過，以致張世松所駕駛
    之上開車號ＪＧ─八九Ｏ九號之自用小客車右前輪弧外接近右前門處，在該路口
    內側車道上與甲○○所駕駛之上開車號ＥＳ─Ｏ四九二號自小客車車頭右前方相
    撞，甲○○所駕駛之上開車號ＥＳ─Ｏ四九二號自小用客車前保險桿整個當場掉
    落，張世松所駕駛之自用小客車則因速度過快，雖及時踩剎車，仍於向左偏後筆
    直地撞及前方中央安全島，車身於打轉後嚴重扭曲橫停在中豐路往新竹縣橫山鄉
    方向、過了該路口之車道上，造成張素珍受有氣、血胸之傷勢（傷害部分未據告
    訴）、張世松受有頭枕部外傷合併硬腦膜下出血，經送醫後不治死亡。
二、案經張世松之父乙○○訴由新竹縣警察局橫山分局報告臺灣新竹地方法院檢察署
  檢察官相驗後偵查起訴。
    理  由
一、訊據上訴人即被告甲○○供承有於右揭時地駕駛車號ＥＳ─Ｏ四九二號自小用客
    車欲左轉中豐路一段時與被害人張世松所駕駛之車號ＪＧ─八九Ｏ九號自用小客
    車發生擦撞，因而使被害人張世松傷重不治死亡之事實，並有警製道路交通事故
    調查報告表暨現場照片十一幀在卷可憑，而被害人張世松因本件車禍受有頭枕部
    外傷合併硬腦膜下出血經送醫後不治死亡，亦經臺灣新竹地方法院檢察署檢察官
    督同法醫師相驗屬實，並製有相驗屍體證明書、驗斷書及勘驗筆錄各一份在卷可
    稽。惟被告矢口否認有何過失犯行，並辯稱：伊行駛至交岔路口時，行向是綠燈
    ，伊並有在路口暫停，看左邊沒有來車，再看右邊也沒有來車，這時才起步左轉
    ，被害人的車子就從左側衝撞過來撞到伊車的右前方，伊沒有闖紅燈，是被害人
    超速又闖紅燈才撞上伊的云云。
二、經查：
  （一）按汽車行駛至交岔路口，其行進應遵守燈光號誌之指示，且駕駛人應注意車
        前狀況，並隨時採取必要之安全措施，道路交通安全規則第一百零二條第一
        項第一款、第九十四條第三項，分別定有明文。查肇事當時，新竹縣橫山鄉
        ○○村○○路○段二八號前路口之紅綠燈號誌是正常運作，此據居住在附近
        當日聽聞二車撞擊聲後出來查看之證人彭義芳、證人即案發後到場處理之警
        員蘇志成及證人張素珍等人分別於原審法院審理時結證綦詳，並經被告甲○
        ○供述在卷，而依上開道路交通事故調查報告表亦載明上揭交岔路口號誌正
        常運作，則被告與被害人張世松二人駕車行經新竹縣橫山鄉○○路○段與新
        街之交岔路口時，自應依據道路交通安全規則第一百零二條第一項第一款
        之規定，遵守燈光號誌之指示行進，而非如告訴人指述應區○○○道與幹線
        道車之路權歸屬（同規則第一百零二條第一項第二款前段），合先敘明。
  （二）查被害人張世松確係因本件車禍致不治死亡，已如前述，而被告雖指述被害
        人張世松當時有喝酒，惟被害人張世松究竟在案發前有無喝酒，因檢察官於
        相驗時並未命法醫師採取被害人身上之眼液或血液等以供化驗，致目前無法
        精密確認，而經原審法院傳訊證人即前往現場處理之警員蘇志成證稱：伊到
        現場時張世松與張素珍二人已被救護車送至醫院，伊問被告筆錄時他沒有酒
        味，伊隨後到醫院時有問救護車上的醫護人員，他們告訴伊張世松身上沒有
        酒味，伊又再去問張素珍，但她昏迷中，伊問了她幾句話，她完全沒有回答
        ，伊不記得曾經跟被告說過死者有喝酒或張素珍說死者闖紅燈等語（見原審
        卷第九十二頁至九十三頁），另證人張素珍及張文禧（即張素珍之兄）於原
        審法院審理時亦到庭證稱：當天是要駕車去內灣走走，出發前並未喝酒等語
        。是依上開證人蘇志成、張素珍及張文禧等人之證言，並不足以證明被害人
        當天在駕車前有飲酒之事實，且證人張素珍在車禍發生已因傷重送醫急救而
        未曾向警員告知被害人有闖紅燈或有喝酒之情事，亦據證人蘇志成於原審法
        院審理時證述在卷，是被告指述被害人有於本件車禍發生前喝酒，顯非事實
        。
  （三）查新竹縣橫山鄉○○村○○路○段二八號前附近北上新竹縣橫山鄉○○○路
        段，其速限為每小時四十公里，此經證人蘇志成於原審法院審理時證述在卷
        ，並有上揭道路交通事故調查報告表（其內誤載為限速四公里，此並經證人
        蘇志成更正在卷，亦有原審法院公務電話紀錄一紙附卷可考）附卷足憑。至
        被害人在案發時之車速，訊據證人張素珍於偵查中及原審法院審理時到庭證
        稱：張世松開車時，伊坐在前座看小說，他車子開得蠻快的，至少有六、七
        十公里，在未開到紅綠燈前，伊曾抬頭看到前方是綠燈，伊又低下頭繼續看
        書，沒多久，車子突然就相撞，伊就被彈出車外等語（見相驗卷第二十八頁
        背面至第二十九頁、原審卷第六十九頁至第七十頁）；另證人彭義芳於偵查
        中及原審法院審理時到庭證述：伊在距紅綠燈有二、三十公尺遠的家門口跟
        朋友聊天，當時路上車很少，伊看到一台紅色車子很快地呼嘯而過，不到二
        秒鐘就聽到撞擊聲等語（見相驗卷第八頁及原審卷第三十三頁）；而依上揭
        道路交通事故調查報告表上之現場圖所示，被害人張世松所駕駛之自用小客
        車與被告駕駛之自用小客車相撞後，雖及時踩剎車，惟該車左右輪仍在路面
        上分別遺留長達十六點八公尺及十一點二公尺之煞車痕跡，猶未能將車剎住
        ，而筆直地向前衝撞中央安全島後車身打轉嚴重扭曲橫停在中豐路往新竹縣
        衡山鄉方向，足證被害人張世松當時之車速顯逾限速四十公里，甚且非僅證
        人張素珍所述之六、七十公里，此本件車禍發生後，經送臺灣省竹苗區車輛
        行車事故鑑定委員會及臺灣省車輛行車事故覆議鑑定委員會覆議結果，亦認
        被害人張世松駕車有明顯之超速，有各該委員會八十七年十月二十日竹鑑字
        第八七七八二號鑑定意見書及八十八年三月十六日交覆字第八七一七二九號
        函在卷可稽。惟本案被告有無過失的關鍵應在於案發當時路權之歸屬，茲依
        前所述，證人張素珍證稱被害人駕駛上開車輛行經肇事路口前一段距離時，
        其看到當時路口是綠燈，惟證人張素珍並未能確認被害人在通過該交岔路口
        時究竟為何種燈號顯示，而當時駕車在後之證人張文禧於原審法院審理時亦
        證稱沒有注意當時該路口號誌情形云云；即依證人彭義芳於原審法院審理時
        所為之證述亦未能確認肇事當時該路口之燈號情形，是被害人在通過該路口
        時，究竟為何種燈號顯示，因無證人目睹，而證人蘇志成事後查訪附近民眾
        後亦無所獲，業經其於原審法院審理時證述在卷，但由上開道路交通事故調
        查報告表所附之事故現場圖及現場照片中所留存之現場跡證窺知：中豐路一
        段由安全島至路邊寬達七公尺，二車相撞點係在該路口內、往橫山鄉○○○
        ○○路一段內側車道上，現場並未發現被告駕駛之上開車號ＥＳ─Ｏ四九二
        號自小客車留有剎車痕，顯然被告駕駛的自小客車是於行駛中與被害人駕駛
        的自小客車相撞，而被害人駕駛的自小客車右側於相撞後僅微向左偏而非嚴
        重傾斜，可認被告自承其當時車速並不快，尚可採信，而被告駕車自其行向
        路口起步至被害人行向之內側車道即生事故，則被告甫起步之事實亦堪認定
        。茲依現場照片所示，肇事後，被害人駕駛之自用小客車，其右前輪弧外接
        近右前門處嚴重凹損，而訊據被告供稱被害人的車子是從左側衝撞過來撞到
        伊車的右前方云云，是本件二部自小客車的撞擊點分別為：被告駕駛的自小
        客車車頭右前方與被害人駕駛的自小客車右前輪弧外接近右前門處，被告駕
        駛的自小客車前保險桿於相撞後當場掉落，而依肇事後被害人所駕駛之車輛
        遺留現場之剎車痕跡及衝撞道路中央安全島致車身打轉後所停留之位置，足
        證被害人當時車速甚快，而依兩車車身相撞之位置及相撞後，被害人駕駛之
        自用小客車續向前衝撞安全島，並於打轉後橫停在中豐路往新竹縣橫山鄉方
        向，依此被害人駕駛之自用小客車快速駛至交岔路口時，被告所駕駛之自用
        小客車因已駛至被害人行向之內側車道，被害人一時閃煞不及，致由被告車
        前強行通過時，兩車因而不慎相撞，而依證人張素珍上揭證言，被害人駕車
        行經該路段在距肇事路口一段距離前，其行向燈號為綠燈，則證人張素珍於
        目睹該交岔路口號誌為綠燈時，被害人駕駛之自用小客車既仍距離該交岔路
        口尚有一段距離，是被害人駕駛之自用小客車於行駛一段距離至該交岔路口
        時，則該號誌有因而已轉變為黃燈，非無可能，詎被害人竟未減速並準備停
        車，猶強行加速通過，而查，被害人車輛行向燈號既為黃燈，則此時被告車
        輛行向之燈號應仍為紅燈，而此際在新庄街等待紅燈之被告，因見被害人行
        向車道燈號已變為黃燈且無來車，而提前起步由新庄街駛上中豐路時，致在
        被害人行向之內側車道與被害人所駕駛之自用小客車發生相撞，致肇事故，
        被告當時若未提前起步，雖被害人超速行駛且搶越黃燈，兩車或可免於相撞
        。被告於右開時地駕車，應注意能注意上開道路交通安全規則之規定，詎其
        竟疏於遵守道路交通號誌而闖紅燈，致肇本件交通事故，其就本件車禍之發
        生顯有過失，縱被害人超速行駛且搶越黃燈，就本件車禍之發生亦有過失，
  被告亦難辭其應負之過失責任，而被告之過失行為與被害人張世松之傷重不
        致死亡間，具有相當因果關係，被告所辯，要係卸責之詞，不足採信，事證
        明確，被告過失犯行洵堪認定。
三、核被告甲○○所為，係犯刑法第二百七十六條第一項之過失致死罪。原審據以論
    罪科刑，固非無見，惟查，原審認被害人駕駛之自用小客車係在上揭路口之內側
    車道上，遭被告所駕駛之自用小客車車頭撞及，然依前所述，本件係被害人所駕
    駛之自用小客車右前輪弧外接近右前門處與被告所駕駛之自用小客車車頭右前方
    相撞，且若被害人所駕駛之車輛於穿越交岔路口時遭被告所駕駛車輛之車頭直接
    強力撞擊，則被告車輛之保險桿當不致當場掉落，而被害人之車子已遭撞擊後必
    往左偏斜，車身搖晃不定，其剎車痕當非如現場圖所示如此筆直，是原審就此認
    定顯與事實不符。被告上訴意旨否認有何過失犯行，固無理由，惟原判決既有可
    議之處，自應由本院予以撤銷改判。爰審酌被告之素行、被告因見其另向號誌已
    變黃燈即行起步致生闖紅燈之違規，而被害人超速且搶黃燈，致二車相撞而肇事
    故，惟衡情，被告之過失較被害人為輕，而因被害人家屬要求賠償金額過高（被
害人之父始終認被害人並無過失），致迄仍未達成民事上和解及犯後之態度等一
    切情狀，量處有期徒刑六月。而查被告行為後，刑法第四十一條規定之易科罰金
    折算標準，已於九十年一月十日修正公布，同年月十二日生效，將得易科罰金之
    最高本刑由有期徒刑三年以下提高至五年以下，比較新舊法結果，易科罰金之折
    算標準以修正後之刑法第四十一條第一項規定較為有利，爰依刑法第四十一條第
    一項之規定諭知易科罰金之折算標準。
據上論斷，應依刑事訴訟法第三百六十九條第一項前段、第三百六十四條、第二百九
九條第一項前段，刑法第二百七十六條第一項、第二條第一項前段、第四十一條第一
項，罰金罰鍰提高標準條例第一條前段、第二條，判決如主文。
本案經檢察官林炳雄到庭執行職務。
中    華    民    國    九十      年        七      月      十九        日
                            台灣高等法院刑事第三庭
                                審判長法  官  張  連  財
                                      法  官  李  英  勇
                                      法  官  張  傳  栗
右正本證明與原本無異。
不得上訴。
            書記官  王  秀  雲
中    華    民    國    九十      年        七      月      十九        日
附錄：本案論罪科刑法條全文
刑法第二百七十六條
因過失致人於死者，處二年以下有期徒刑、拘役或二千元以下罰金。
從事業務之人，因業務上之過失犯前項之罪者，處五年以下有期徒刑或拘役，得併科
三千元以下罰金。


司法院資訊處製作；財團法人民間司法改革基金會備份。
